臺灣高等法院高雄分院民事判決　九十一年度再字第一四號
　　　再　審原告　大崗農林有限公司
　　　法定代理人　甲○○
右當事人間返還無權占有土地等事件，再審原告對於中華民國九十年十二月十一日本
院所為九十年度上易字第一八九號確定判決提起再審之訴，本院判決如左：
　　　主　　　文
本院九十年度上易字第一八九號確定判決廢棄。
再審被告在前程序之上訴駁回。
再審及再審前第二審之訴訟費用由再審被告負擔。
　　　事　　　實
甲、再審原告方面：
一、聲明：(一)原確定判決廢棄。
          (二)再審被告於前程序之上訴駁回。
二、陳述：除與前程序第一、二審判決記載相同者，予以引用外，補稱：
　(一)再審原告於前程序第一審提出高雄縣政府八七府農自第二三四一一六號函，內載
    ：「限貴公司於八十八年一月一日前對所承租地內他人竊佔行為提起告訴，並訴
    請強制執行拆除，以便日後完成復舊造林」等語，足見高雄縣政府認定再審被告
    無權占有再審原告所承租之系爭土地而函請再審原告於八十八年一月一日前起訴
    請求再審被告拆除系爭土地之地上物，將土地交還再審原告。
　(二)兩造不否認為真正之八十五年八月十日由再審原告與高雄縣政府簽訂之台灣省國
    有林區外保安林出租造林契約書記載：「承租人大崗農林有限公司經台灣省政府
    林務局六十九年八月七日林政字第三０七五０號函依高雄縣政府六十九年八月十
    八日府農林字第七四六八八號函准承租國有森林用地：：」等語，故承租契約書
    係依據六十九年八月七日林務局之函文而簽訂。
　(三)鈞院八十二年度上更一字第二五八號刑事判決稱：「高添財於民國八十年十一月
    間起，在該處僱用不知情之挖土機司機陳朱田以挖土機墾伐大崗農林有限公司所
    承租之前開山坡地：：：該契約書內容僅載明承租面積為八十公頃一八八０平方
    公尺，而該六之一號地先實測面積為九四點五六公頃，惟依該契約書內容所載(一)
    高雄縣政府既係就該六之一號地先全部出租予大崗農林有限公司，並未劃分何特
    定部分出租，(二)參酌以被告於七十九年九月間，因被高雄縣政府發覺有濫建簡易
    房舍三棟，高雄縣政府即行文大崗農林有限公司要求其報府憑辦，否則應負責恢
    復原狀等情，有高雄縣政府七十九年九月十七日以七九府農林字第一二四八六七
　　號函，及當時濫建雞舍位置及面積測量圖附於本院發回前卷（一）第三十五、三
　　十六頁足稽，足認該六之一號土地全部出租予大崗農林有限公司，高添財原所佔
　　用之三點三二００公頃土地係在大崗農林有限公司承租範圍內，先予說明：：：
　　：上開地號土地，於七十八年航測時，無明顯之建築物，連雞舍也沒有等情，業
　　據證人即高雄縣田寮鄉公所承辦人員鄭仲真於本院調查時證述明確，並經本院當
　　庭勘驗該地號之航測圖屬實」等語，足見上開判決係以出租人高雄縣政府認定高
　　添財在八十八年間占用土地部分係在再審原告承租範圍之內為論據。
  (四)台灣高雄地方法院八十八年訴字第四十三號判決已明認再審原告與高雄縣政府於
    八十五年八月十日所訂租賃契約書、附圖及路竹地政事務所成果圖為可採，且鈞
    院八十九年度上字第二二八號確定判決亦肯定八十五年八月十日之契約書所示之
    租賃關係。
  (五)原確定判決就上開高雄縣政府八七府農自第二三四一一六號函、台灣省政府林務
    局六十九年八月七日林政字第三０七五０號函、臺灣高等法院高雄分院八十二年
    度上更一字第二五八號刑事判決、台灣高雄地方法院八十八年度訴字第四十三號
    民事判決、臺灣高等法院高雄分院八十九年度上字第二二八號民事判決等證物漏
    未斟酌而判決再審原告敗訴，為此再審原告依民事訴訟法第四百九十七條：「依
    第四百六十六條不得上訴於第三審法院之事件，除前條規定外，其經第二審確定
    之判決，如就足影響於判決之重要證據，漏未斟酌者，亦得提起再審之訴」之規
    定，提起本件再審之訴。
三、證據：除援用前程序之證據外，補提高雄縣政府函、契約書、原確定判決書等影
    本為證。
乙、再審被告方面：
一、聲明：再審之訴駁回。
二、陳述：除與前程序第一、二審判決記載相同者，予以引用外，補稱：
  (一)系爭土地於六十四年間由訴外人朱正一之父親朱萬成所承租，六十九年間朱萬成
    設立大崗農林有限公司後，即改由該公司承租，其承租之法律依據及承租範圍均
    延續朱萬成於六十四年間之租賃關係。七十年間因刑事訴訟由臺灣高等法院台南
    分院囑託高雄縣岡山地政事務所測量結果，系爭土地為九十四多公頃，其中十四
    多公頃非再審原告承租範圍，該十四多公頃土地即為再審被告先父高添財及朱丑
    自日治時期起所墾植，並未占用再審原告所承租之土地。
  (二)再審原告之前手朱萬成雖向高雄縣政府承租八０、一八八０公頃，但軍方曾經徵
    收一三、五五三公頃，故再審原告實際承租之面積為六十六餘公頃，否則再審原
    告即不得領取軍方因徵收土地而支付之補償費。又六十四年間朱萬成承租之範圍
    經高雄縣岡山地政事務所測量結果為九四、五六００公頃，超過再審原告所承租
    面積八０、一八八０公頃，故再審被告之先父高添財及朱丑耕植面積十四公頃多
    ，並不在再審原告承租範圍內。但高雄縣政府於七十六年及八十五年間與朱正一
    簽訂之租約，其面積同為八０、一八八０公頃，並將契約之附圖擅自縮小，並將
    高添財及朱丑墾植部分劃歸朱正一承租之八０、一八八０公頃之內，高雄縣政府
    涉嫌圖利再審原告，其將原始承租圖加以變更亦犯偽造文書罪嫌。
  (三)據證人即高雄縣政府承辦人員黃議杰於前程序第一審法院審理時證稱：「是的（
    指出租範圍係依照承租契約），因以前我們一直都是以這張圖作為續約的工作」
    、「我曾經問過課裏有關承租保安林業務的李先生，他說二二０四林班等於六之
    一地先，面積都一樣，我們放租給大崗農林公司就只有放租給八十多公頃，是契
　　約圖示部分，我們出租給大崗農林公司是六之一號地先二二０四林班地其中的八
　　十多公頃，這部分是屬於跟六之一地先土地相連接的那部分，其餘比較下方距離
　　六之一地先比較遠那部分沒有放租」等語，足見高雄縣政府出租予再審原告之範
　　圍係系爭土地與六之一地先相連接部分，面積八０．一八八０公頃，亦即六十四
　　年七月之契約書附圖所示範圍。
三、證據：除援用前程序第一、二審之證據外，補提契約書、刑事判決書、高雄縣政
    府函、用地補償費清冊、陳情書等影本為證。
丙、本院依職權調閱臺灣高雄地方法院檢察署八十八年訴字第四二號全部民事卷宗及
    臺灣高雄地方法院檢察處六十九年度偵字第九０四０號全部刑事卷宗。
      理    由
一、再審原告主張：伊向大崗山國有林區保安林未登錄國有土地管理人高雄縣政府承
    租坐落高雄縣田寮鄉○○○段六之一地先土地面積八０．一八八０公頃，詎再審
    被告未經再審原告同意，擅自占用如原審判決附圖所示再審原告承租地面積一四
    、六一六平方公尺，在占用地上設置地上物二十一項。因土地管理人即出租人高
    雄縣政府怠於行使權利，再審原告遂本於承租人之地位，代位行使民法第七百六
    十七條規定之物上請求權，訴請再審被告將其占用土地之地上物拆除，將土地返
    還高雄縣政府，並由再審原告代為受領，乃前程序第一審法院判決再審原告勝訴
    後，前程序第二審法院竟判決再審原告敗訴，因該事件不得上訴第三審之最高法
    院而確定。再審原告遂基於民事訴訟法第四百九十七條之規定提起再審之訴，求
    為廢棄鈞院九十年度上易字第一八九號確定判決，駁回再審被告在前程序之上訴
    之判決。再審被告則以：坐落高雄縣田寮鄉○○○段六之一地先土地共有三百多
    公頃，再審原告僅承租其中八０、一八八０公頃，嗣由軍方征用一三．五五三五
    公頃，再審原告承租面積僅剩六六．六三四五公頃，再審被告之先父高添財並未
    占用再審原告所租土地範圍之內，則再審被告繼承高添財所使用之土地，自亦不
    在再審原告所租土地之內，無所謂無權占有之情事等語，資為抗辯。
二、再審原告主張其向代管大崗山國有林區外保安林未登錄國有土地之高雄縣政府，
　　承租坐落高雄縣田寮鄉○○○段六之一地先土地八０．一八八０公頃，再審被告
　　亦在該六之一地先土地上占用一四、六一六平方公尺設置二十一項地上物等事實
　　，業據提出再審原告與高雄縣政府先後於七十六年八月二十六日及八十五年八月
　　十日訂立之台灣省國有林區外保安林出租造林契約書在卷為證，並經前程序原審
　　法院會同高雄縣路竹地政事務所人員履勘現場實施測量，分別製有勘驗筆錄（原
　　審卷(一)一四三頁）及如原審判決附圖一、二兩份複丈成果圖（原審卷(一)一四八頁
　　）在卷為證，且為再審被告所不爭執，自堪信為真實。再審被告雖另抗辯稱：坐
    落高雄縣田寮鄉○○○段六之一地先土地其面積廣達三百餘公頃，再審原告僅承
    租其中八０．一八八０公頃，嗣又由軍方征用一三．五五三五公頃，再審被告占
    用地僅一四、六一六０平方公尺，並不在再審原告承租土地範圍之內云云。經查
    ：
  (一)坐落高雄縣田寮鄉○○○段六之一地先面積八０．一八八０公頃國有未登錄土地
    ，早於民國六十三年間起即由代管之高雄縣政府出租予再審原告大崗農林有限公
　　司原負責人朱正一之父朱萬成，嗣再審原告設立後，於七十六年八月二十六日由
　　再審原告名義出面續租，八十五年八月十日再續訂租約，租期至九十四年八月九
　　日止，其出租面積均為八０．一八八０公頃範圍以附圖表示，先設三份租約附圖
　　其中第二、三份相同，第一份除西端軍方征用地標示有異外，亦相同，有高雄縣
　　政府於九十一年三月二十二日府農自字第０九一００三七四三九號函附歷次契約
　　書三份在卷（本審卷六三－八二頁）可稽。而朱正一於民國六十九年間曾以訴外
　　人朱丑與再審被告之被繼承人高添財竊占上開所承租之土地為由，訴請臺灣高雄
    地方法院檢察署以六十九年偵字第九０四０號偵辦，檢察官囑託高雄縣岡山地政
    事務所測量承租範圍及竊佔位置結果，於七十年四月二十八日以（）岡所二字
    第三二０八號函送實測圖，證明承租範圍總面積九四．五六００公頃，朱丑使用
    面積一０．八九一０公頃為圖Ａ所示，高添財使用面積三．三二００公頃為圖Ｂ
    所示，檢察官並據以提起公訴，業據本院調取該刑事卷宗查核屬實，並影印警訊
　　筆錄，實測圖附卷（本審卷二六一－二六六頁）為憑。朱丑與高添財在該刑事案
　　件審理中即抗辯稱，牛稠埔段六之一地先總面積九四．五六００公頃，告訴人承
　　租面積僅為八０．一八八０公頃，相差一四．三七二０公頃，多出部分非告訴人
　　所承租，此部分由朱丑使用一０．八九一０公頃，高添財使用三．二００公頃，
　　並未占用到告訴人承租地等語，亦有其等答辯狀，上開刑事案件臺灣高雄地方法
　　院七十年訴字第０八一一號、臺灣高等法院台南分院七十二年上更一字第三八四
　　號刑事判決影本在卷（本審卷二七一－二八四頁、三０五頁）可稽。經查，此刑
　　事案件之實測圖與上開本件前程序原審法院之複丈成果圖即原審判決附圖，經比
　　對結果，可見本件再審被告之被繼承人高添財先後占用之範圍在六之一地先土地
　　內，但其位置，面積並不相同，苟如其先前在刑事案件所辯，其當時所占用之面
　　積、位置，連同訴外人朱丑占用部分，恰為六之一地先總面積九四．五六００公
　　頃扣除告訴人承租面積八０．一八八０公頃，其等並未占用到告訴人承租範圍之
　　土地，則其後在本件所新占用之土地顯然是在再審原告之承租範圍內。再審被告
　　於本件審理中將先後兩次占用指為同一，引先前刑事案件之理由，而抗辯稱未占
　　用到再審原告承租之土地，顯無可取。
  (二)再審被告另抗辯稱再審原告僅承租其中八０．一八八０公頃，嗣又被軍方征用一
    三．五五三五公頃，並領取軍方補償金，經扣除後僅剩六六．六三四五公頃，再
    審原告不得一方面領取軍方補償，一方面主張承租面積維持八０．一八八０公頃
    ，況再審被告建築系爭地上物時，業經軍方即第四作戰區司令部之同意，且六之
    一地先未登錄地面積共達三百多公頃，再審原告無法證明再審被告所占用之土地
    係在其承租之六六．六三四五公頃範圍內，自不得提起本件之訴云云。惟查，高
　　雄縣政府在上開刑事案件函覆臺灣高等法院臺南分院就告訴人承租面積依契約記
　　載為八０．一八八０公頃，何以測量結果為九四．五六公頃之查問時，函稱：「
　　二、經查朱學成君原在民國四十八年十月與陸軍第三營產管所訂立之承租契約書
　　面積九四．六九四五０甲，係本府送岡山地政事務所之承租範圍圖，惟於民國六
　　十年二月間陸軍南屏案征用面積一二．七三四五公頃為路用地，而造成面積差距
　　。：：：三、該地區係軍事要塞管制區域，尚未分劃，朱正一君原承租圖是舊承
　　租面積範圍，故其實際承租範圍應扣除陸軍征用面積則為八０．一八八公頃」，
　　並檢附契約書附上開刑事案卷內經本院調取查核影印臺灣高等法院臺南分院七十
　　一年七月十六日刑行二五八三四號函、高雄縣政府七十一年八月三日七一府農林
　　字第七一一二七號函，契約書附卷（本審卷二八五－二九四頁）可稽，其後於六
　　十四年再續訂之契約書已在其所附之位置圖標示軍方撥用範圍，有高雄縣政府函
　　覆本院之上開契約書三份在卷（本審卷六三－八二頁）可稽，由該契約書附圖可
　　知軍方征用地在承租地之西端，與再審被告占用之系爭範圍無涉，另第四作戰區
　　司令部係因不影響該部作戰任務，而同意再審原告建築系爭地上物，有再審原告
　　提出之該部八十九年三月十日（八九）勉勇字第０二七０八號函在卷（本院前審
　　卷八八頁），自無從做為再審被告非無權占用再審原告承租地之正當理由，從而
　　再審被告上開抗辯並無理由。
  (三)證人即高雄縣政府農業局自然生態技佐黃議杰在前程序原審法院到庭證稱：「放
    租給大崗農林公司就只有放租八十多公頃，是契約書圖示部分，我們出租給大崗
    農林公司是六之一地先二二０四林班地其中的八十多公頃，這部分是屬於跟六－
    一地號土地相連接的那部分，其餘比較下方距離六－一號比較遠那部分沒有放租
    」，「我們一直都以這張圖做為續租的工作，當時出租範圍面積是怎樣得出來的
    ，我不可解」等語（原審卷(一)一二一頁），已明確指出高雄縣政府出租予再審原
    告之土地為上開三份契約書附圖所示之部分，而該附圖經上開刑事案件檢察官偵
    查中囑託測量結果面積為九四．五六００公頃，係包括其西端已由軍方征用之一
    二．七三四五公頃及路用地，以數十年前承租時未實際施測之情形下，嗣後之租
　　約面積記載為八０．一八八０公頃，尚符常理，而再審被告無權占用土地係在該
　　附圖所示之範圍，但不屬其西端已歸由軍方征用部分內，已如前述，再審被告徒
　　以證人黃議杰上開證稱「比較下方距離六－一號比較遠那部分沒有放租」等語，
　　即謂其系爭占用土地在該附圖的較南端處，應非再審原告之承租範圍云云，亦無
　　可取。
  (四)又查，高雄縣政府前以其所代管出租予再審原告之六之一地先遭他人長期竊占濫
    墾，再審原告分別於七十四年、八十一年、八十二年間對竊占戶提起刑事訴訟並
    為判決確定，卻遲遲無法對承租地做有效保護管理，而任由他人長期竊占破壞林
    地，為維護保土保安需要，而函請再審原告應限期對竊占戶提起訴訟並強制執行
    ，俾便復舊造林，否則將依有關規定及契約約定終止與再審原告之租約，再審原
    告爰提起本件訴訟，有高雄縣政府八十七年十一月二十六日八七府農自字第二三
    四一一六號函，本院八十二年上更(一)字第二五八號刑事判決在卷（原審卷(一)一二
    五、一二頁）可稽，再審被告占用再審原告承租地亦明。
三、綜上，再審原告向高雄縣政府承租代管之六之一地先為再審被告擅自無權占用如
    原審判決附圖所示共一四六一六平方公尺，並在其上設置地上物。按出租人應以
    合於所約定使用，收益之租賃物交付承租人，並應於租賃關係存續中保持其合於
    約定使用、收益之狀態，又債務人怠於行使其權利時，債權人因保全債權，得以
    自己之名義行使其權利，民法第四百二十三條，第二百四十二條分別定有明文。
　　從而再審原告訴請再審被告應將如原審判決附圖二所示之地上物拆除，如附圖一
　　所示Ａ面積一四六一六平方公尺土地交還高雄縣政府，並由再審原告代領，於法
　　自屬有據，應予准許，前程序原審法院為再審原告勝訴判決，並無不合，應予維
　　持，本院前程序以原審法院判決不當，廢棄前程序原審法院判決，並駁回再審原
　　告前程序第一審之訴及假執行之聲請，即有未合，經查，本院前程序確定判決，
　　漏未斟酌高雄縣政府八十七年十一月二十六日八七府農自字第二三四一一六號函
　　，七十一年八月三日七一府農林字第七一一二七號函、臺灣高等法院臺南分院七
　　十一年七月十六日刑行二五八三四號函、高雄縣岡山地政事務所七十年四月二十
　　八日（）岡所二字第三二０八號函附實測圖等足以影響判決之重要證物而為再
　　審原告敗訴之判決自有可議，再審意旨主張本院前程序確定判決有此等足以影響
　　判決之重要證物漏未斟酌依民事訴訟法第四百九十七條規定提起本件再審之訴，
　　指摘原確定判決不當，非無理由，應由本院予以廢棄改判如主文所示。
四、本件事證明確，兩造其餘攻擊防禦方法與本件判斷結果不生影響，自不逐一論述
    ，併此敘明。
五、結論：本件再審之訴為有理由，依民事訴訟法第四百九十七條、第五百零五條、
    第四百五十條、第七十八條、第八十五條第一項前段，判決如主文。
中　　華　　民　　國　　　　九十一　　　年　　　七　 　 月　　二十四 　 日
　　　　　　　　　　　　　　　　　　　臺灣高等法院高雄分院民事第五庭
~B1審判長法官　蔡明宛
~B2法　　　官　黃科瑜
~B3法　　　官　周慶光
右為正本係照原本作成。
不得上訴。
中　　華　　民　　國　　　　九十一　　　年　　　七　　　月　　二十五　　日
~B法院書記官　郭蘭蕙
                                                                    ＫＦＨ
